【裁判字號】    98,訴,53
【裁判日期】    980529
【裁判案由】    返還消費借貸款
【裁判全文】
臺灣新竹地方法院民事判決                98年度訴字第53號
原      告  台証綜合證券股份有限公司
                        之4樓.
法定代理人  丁○○
訴訟代理人  己○○
被      告  戊○○
            甲○○
上二人共同
訴訟代理人  丙○○
            乙○○
上列當事人間返還消費借貸款事件，本院於民國98年5月8日辯論
終結，判決如下：
    主  文
被告戊○○應給付原告新台幣壹佰貳拾萬伍仟壹佰伍拾壹元，
及自民國九十七年十一月三日起至清償日止，按年息百分之五計
算之利息。
原告其餘之訴駁回。
訴訟費用由被告戊○○負擔。
    事實及理由
壹、原告主張：
一、緣被告戊○○向原告所屬新竹分公司申請開立普通證券交易
    帳戶（下稱一般戶）及信用交易帳戶（下稱信用戶），並與
    原告公司訂有委託買賣證券受託契約及有價證券融資融券契
    約，而原告與被告戊○○間之權利義務，均依所定契約履行
    。詎料，被告戊○○融資買進訴外人晉泰、蒙恬公司之股票
    後，於民國97年10月24日被告帳戶中擔保維持率不足，經原
    告分公司通知其應補足而未獲置理，原告分公司遂代為辦理
    融資現金償還、處分其擔保品，另於扣除手續費並代扣稅款
    後，尚不足新台幣（下同）1,235,151元，經原告屢次催討
    ，未獲清償，是原告自得請求被告戊○○負賠償責任。
二、又查，融資融券買賣股票本屬買賣股票方式之一種，其與一
    般買賣股票方式之區別，在於融資交易係投資人自備部分資
    金，另搭配授信機構之融資資金於公開市場買進股票。證券
    實務上一般戶之委託買賣證券受託契約為委託買賣證券之主
    契約，信用戶之融資融券契約則係一般戶之下的從契約，故
    客戶如於證券商處無開立一般戶或一般戶遭終止時，證券商
    即不得為其開立信用戶或應註銷之。而基於此主從契約關係
    ，客戶於開立一般戶時所簽定之契約，其效力當然及於融資
    融券信用帳戶，因此於一般戶簽訂之「委任授權＼受任承諾
    授權書」（下稱授權書）之內容效力，自及於有價證券融資
    融券開戶契約書。是以證券交易帳戶限帳戶本人使用，如欲
    授權第三人使用其帳戶，應提出足堪證明代理權授予事實之
    書面為憑。本件被告甲○○與戊○○所提出之授權書於原告
    公司後，即依此允許被告甲○○代理操作被告戊○○之信用
    帳戶，被告甲○○自應依授權書之約定，得代理被告戊○○
    為買賣有價證券及融資融券等與原告間往來有關一切必要行
    為，並就該等行為對原告負連帶保證責任。退步而言，如認
    信用戶之授權書尚需另行簽訂，則被告下單時，原告接受其
    指示受託買賣股票，而原告於客戶之信用帳戶又毋須另行簽
    訂授權書，被告亦無另外提出授權書，應可認定雙方皆有繼
    續受該份授權書內容規範之意，故該授權書仍為有效，被告
    甲○○當依約與被告戊○○負連帶責任，賠償被告戊○○不
    足清償部分。
三、對被告抗辯之陳述：
（一）被告雖辯稱原告未主動寄送開戶契約繕本，而被告於97年
      11月17日以掛號信申請書請求「原始開戶證券開立信用契
      約影本」未獲得所請，原告顯有違誠信原則云云，惟按「
      證券業暨期貨業接受個人資料查詢閱覽製給複製本之程序
      及收費標準辦法」第2條之規定：「當事人就其個人資料
      ，向證券業或期貨業請求查詢、閱覽及製給複製本，應提
      出身分證明文件，並填具申請書，先向保有其個人原始資
      料之證券業或期貨業提出申請，若該證券業或期貨業無法
      提供資料時，當事人得再向後續處理其個人資料之證券業
      或期貨業提出申請。當事人委託他人代為前項申請時，除
      填具申請書外，應提出當事人本人之授權書及當事人與受
      託人之身分證明文件。」，是以原告已於被告戊○○提出
      申請時告知前述規定，被告戊○○若要求查詢、閱覽及製
      給複製本，依規定應提出身份證明文件，並填具申請書；
      如委託他人代為申請，應提出本人之授權書及本人與受託
      人之身分證明文件，原告方得辦理。然被告均未依相關規
      定申請查閱反主張原告違反「誠信原則」，實為顛倒是非
      ，毫無理由。
（二）被告又稱雙方簽訂之「有價證券融資融券開戶契約書」其
      中連帶保證人聲明書部分，聲明人之欄位表示『無』，被
      告甲○○之受任責任不及於債務擔保云云。惟查：該連帶
      保證人聲明書乃係融資融券開戶契約書立契約人所附之財
      產證明非其所有時專用，此可自該聲明書中文字清楚得知
      。被告戊○○於開戶時所提供之財產證明為本人所有財產
      ，故該連帶保證人聲明書之聲明人欄位為『無』，而該連
      帶保證人聲明書與本案無關，極為明確。而被告甲○○自
      91年5月15日即於原告處開設證券帳戶，具多年股票交易
      紀錄，足見被甲○○告對於證券交易過程有豐富經驗與知
      識，且其擔任訴外人蒙恬公司之董事多年，商場閱歷豐富
      。本件被告戊○○為被告甲○○母親，其融資買進及發生
      擔保維持率不足之股票為「蒙恬（5211）」227張，而被
      告甲○○自承即為該股票發行公司之董事，則被告甲○○
      應係利用被告戊○○名義持有該等蒙恬公司股票，被告戊
      ○○之帳戶應為被告甲○○之人頭帳戶，亦即該帳戶之損
      益及責任均實質歸屬於被告甲○○，其自應對該帳戶之違
      約負責。
（三）被告稱其依行政院金融監督管理委員會之金管證四字第
      097007917號函規定，曾請求以其不動產擔保系爭債務。
      然查，該等函令「…投資人經證券金融事業或自辦融資融
      券業務之證券商同意，得以其他擔保品補繳融資自備款或
      融券保證金差額」，並無強制原告「應」接受被告以其他
      擔保品補繳融資自備款或融資保證金差額，且原告為證券
      商，實無能力對被告所提供之動產或不動產進行評估其是
      否具有市場流動性或客觀合理地評估其價值，被告強行要
      求原告接受其所請，實為強人所難，況原告之處分行為皆
      依照雙方所簽訂之融資融券契約書及證券商辦理有價證券
      買賣融資融券業務操作辦法，故原告處分被告戊○○信用
      戶內之股票擔保品行為並無過失，被告之主張顯無理由。
（四）被告甲○○又辯稱授權書中特別委任事務係針對買賣有價
      證券相關手續問題，被告甲○○願負保證責任，而不包含
      買賣有價證券之盈虧債務責任，原告不得以授權書無限擴
      張被告甲○○保證責任之範圍云云。然查：
    (1)被告戊○○對原告所負者，為違反證券商辦理有價證券買
      賣融資融券業務操作辦法第39條第1項「證券商於委託人
      有左列情事之一者，得於債務清償範圍內，適用第3項規
      定，就委託人信用帳戶內餘額予以處分，有剩餘者，應返
      還委託人，尚不足部分，則通知委託人限期清償，並向證
      券交易所或櫃檯中心申報違約，註銷其信用帳戶，證券交
      易所即行轉知證券金融事業及各辦理融資融券證券商。一
      、未依第24條第2項規定補足差額者。二、未依第30條第
      3項規定償還債務者。」之違約責任，非係盈虧之債務。
      被告甲○○自承願負之保證責任不包含買賣有價證券之盈
      虧債務責任，而係買賣有價證券「相關手續」連帶保證責
      任，實為證券商辦理有價證券買賣融資融券業務操作辦法
      第39條第1項違約責任之ㄧ部，自應包括契約的履行。
    (2)又按契約應以當事人立約當時之真意為準，而真意何在，
      又應以過去事實及其他一切證據資料為斷定之標準，不能
      拘泥文字致失真意，最高法院19年上字第453號著有判例
      可參。而契約條款如使用概括性之文字，在解釋應加以限
      縮，應以立約當時之真意為準，並且以過去事實及一切證
      據資料為斷定之標準，以符合兩造之真意，避免一方利用
      文字字義的開放性，造成不公平交易。而所謂融資於現行
      集中交易市場之信用交易中，係指投資人自備部分資金，
      另搭配授信機構即原告之融資資金於公開市場買進股票，
      並由投資人以其買進之股票交由授信機構，用供擔保該筆
      借貸債務，邇後投資人將原買進、擔保之股票賣出時，授
      信機構就賣出所得價款於所融通資金及利息之範圍內抵充
      債權，如有剩餘者，授信機構即將餘款交付投資人。故投
      資人進行融資交易時，除需準備自備款外並應提供足額之
      擔保品，此即為委託買賣股票所生之必要行為。而本件授
      權書中載明：「茲授權，由其全權代理本人與貴公司處理
      以下事宜：（3）委託買賣有價證券。（4）公開申購有價
      證券事項。（5）辦理交割。（6）其他與貴公司往來有關
      一切必要之行為。受任人並承諾：因代理委任人處理前開
      特別委任事務，願對貴公司負連帶賠償責任，放棄先訴抗
      辯權，…」。而被告甲○○為一上櫃公司之董事，依其社
      會身分、地位及多年股票操作經驗，定知融資融券信用交
      易需提供足額之擔保品。因此，授權書中之文字應可清楚
      表示被告甲○○願對原告就本帳戶所產生之債務負責，原
      告並無對該授權書之解釋無限上綱地擴大，使被告甲○○
      陷於無法估計之交易風險中。
（五）至於被告稱系爭授權書業已罹於時效云云，查融資融券契
      約與授權書實為二事，信用交易之融資融券帳戶開戶，須
      為開戶人先持有普通交易帳戶滿3個月、同時本人檢附相
      關財力證明及過去交易金額多寡記錄後，簽立開立信用交
      易帳戶相關文件，經授信機構即原告審核其財力暨信用能
      力通過，始得開設。故開戶者必先簽訂「普通交易帳戶之
      委託買賣證券受託契約」，而後視其需求簽訂「信用交易
      帳戶之融資融券契約」或「授權書」。按一般證券實務，
      「普通交易帳戶之委託買賣證券受託契約」為主契約，「
      信用交易帳戶之融資融券契約」與「授權書」係分別附屬
      於「普通交易帳戶之委託買賣證券受託契約」之從契約，
      已如前述，實務上以授權書交付客戶簽署，爾後證券商即
      以該授權書為據，接受被授權人委託買賣有價證券及融資
      融券等與原告間往來有關一切必要之行為，故證券商在未
      收到委任人終止授權之意思表示前，被授權人仍得繼續為
      代理行為，並無被告主張之「授權書」罹於時效之問題，
      從而可知融資融券契約與授權書實為二事。
四、綜上，爰聲明請求：(一)被告應連帶給付原告1,235,151元，
    及自97年11月3日起至清償日止，按週年利率5％計算之利息
    。(二)訴訟費用由被告負擔。(三)請依職權宣告假執行。
貳、被告則以：
一、緣原告於96年4月30日與被告戊○○簽訂信用交易帳戶契約
    ，其中包含：開立證券信用交易帳戶申請書、同意書、聲明
    書、信用交易展期申請書、融資融券現償免簽章同意書及融
    資融券契約書等事宜。惟按證券商開戶買賣契約成立後，原
    告應主動將上述資料繕本或影本，寄送被告為權益、義務之
    依據，然被告自始至今從未收受上述信用開戶契約文件，甚
    且於97年11月17日被告戊○○以掛號信請求原告交付原始開
    戶證券開立信用契約影本，迄今仍未獲請求，足證原告違反
    誠信原則及證券商辦理有價證券買賣融資融券契約書第17
    條：「本契約自簽訂日起生效，有效期間3年，分繕正本一
    式二份，雙方各執乙份為憑。」之規定。況本件原告據以認
    定被告甲○○需負連帶責任之授權書係於92年8月18日所簽
    訂，依上開規定，業已罹於時效，原告據此主張被告等人應
    負責任，顯不合理。
二、按「代理人於代理權限內，以本人名義所為之意思表示，直
    接對本人發生效力」民法103 條定有明文。查原告於本件所
    提示之融資融券契約書，於連帶保證人聲明書部份，聲明人
    之欄位表示「無」。故受任人即被告甲○○之受任責任不於
    債務擔保。益證被告戊○○與原告公司訂立信用交易帳戶委
    託買賣有價證券開戶契約時，以本人之財產證明作為徵信要
    件，被告戊○○因信用交易買賣有價證券所發生一切責任，
    被告甲○○已明示無願負擔連帶保證之責。從而，原告認定
    被告甲○○具擔保連帶之債務人，顯有未符。
三、又原告無非以授權書之四項規定，註明被告甲○○承諾因代
    理委任人即被告戊○○處理特別委任事務，願對原告公司負
    連帶保證責任云云。然查證券商經營有價證券交易，可分為
    融資融券（代理）買賣及櫃檯（代理）買賣二種類型。其中
    融資融券買賣，係指證券商代理客戶買賣證券，得對其客戶
    融通資金或融通證券。而櫃臺買賣，乃指不在集中交易市場
    競價買賣，而在證券商專設櫃臺進行之買賣。本件兩造所簽
    定之契約共有二類：櫃檯買賣之委託契約及附屬契約與融資
    融券買賣之委託契約及附屬契約。原告主張被告甲○○應負
    連帶保證責任之依據，係櫃檯買賣委託契約附屬之授權書，
    惟此乃同意為被告甲○○代理被告戊○○與原告間之交易，
    僅有一般之證券買賣，尚無與原告進行融資融券之信用交易
    ，亦即被告甲○○受委任代理之範圍僅在有價證券之買賣與
    相關事宜，至未來與原告間其他交易則不在被告甲○○考慮
    代理之範圍內。又原告主張被告甲○○應負連帶保證責任之
    依據，係櫃檯買賣委託契約附屬之授權書中載明之特別委任
    事務，而該特別委任事務僅指：委託買賣有價證券、公開申
    購有價證券事項、辦理交割及其他與原告公司有關一切之必
    要行為，係針對買賣有價證券相關手續問題，不包含有價證
    券之盈虧債務責任，故被告甲○○於融資融券買賣契約，並
    未負連帶保證人責任。況縱認被告甲○○應負連帶責任，亦
    僅限於上開授權範圍內，並不及於連帶概括無限債務之責任
    ，而上開授權書並無約定被告戊○○帳戶內所生之債務，被
    告甲○○均需負連帶債務償還責任，是以本件系爭債務係信
    用交易帳戶即融資融券買賣所生之債務，被告甲○○自無需
    負連帶保證責任，要無疑問。
四、另上開授權書載明：授權甲○○全權代理被告戊○○與原告
    公司處理有關買賣有價證券、公開申購有價證券、辦理交割
    及其他與原告公司有關一切之必要行為，被告甲○○並承諾
    因代理被告戊○○處理前開特別委任事務，願對原告公司負
    連帶保證責任。其前段係被告戊○○與甲○○間，關於委任
    契約及授與代理權之約定，而後段則為保證契約之約定，然
    該約定並無原告簽名用印，顯見系爭保證契約尚未成立。況
    縱該保證契約有效成立，該保證範圍亦僅係關於辦理證券買
    賣之交割等事項被告戊○○與甲○○間之執行委任授權契約
    承諾，已如前述，是以本件並非因股票買賣交割違約所生之
    損害，亦非被告甲○○簽立委任授權之保證範圍，原告請求
    被告甲○○就信用交易積欠之融資款項負連帶給付之責，顯
    有不當。
五、又依原告與被告戊○○間簽訂之依信用交易展期申請書約定
    ：「立約人茲就信用交易展延乙事，謹向貴公司申請融資買
    進與融券賣出股票展期限6個月，並以一次為限，且雙方權
    利義務仍依原契約內容及相關法令規定辦理。但有下列情事
    之一者，貴公司得不予展期之核准，已核准者自動失其效力
    ：1.該融資股票股價低於票面。2.立約人融資買進之股票，
    經主管機關公佈為暫停交易票股者。3.立約人經依台灣證券
    交易所或櫃檯買賣中心證券商辦理有價證券買賣融資融券業
    務操作辦法申報為違約者。4.貴公司因市場風險因素考量有
    所變更者時。」除上因素外，被告權利義務原告自皆應履行
    該項契約。是以本件擔保展期可行使乙次，本件自得展期至
    98年4 月30日止，而如依被告得以展期之期間，被告戊○○
    所有之訴外人晉泰公司股價每張達9,900 元、蒙恬公司股價
    每張達24,000元，消極計算至98年4月16日可處分之金額遠
    過原告逕行交易處分之金額，顯見被告因非自願賣出股票非
    但無債務可議，尚仍有賣股款回沖利益，故原告於本件逕行
    交易處分被告戊○○所有之股票，嗣後又以不足清償為由再
    行訴訟，顯非公平，其賣出股票所造成之損害自不待言，則
    本件不足清償部分，自應由原告分公司負擔，顯屬有理。
六、而依銀行公會97年9月26日理監事會決議：「正常繳息客戶
    ，且質押公司股票跌價非因公司營運問題，則銀行應和客戶
    協商變更授信條件，不直接斷頭；未正常繳息客戶仍可與銀
    行和解協議，以降低大股東壓力，減輕市場賣壓。」次依行
    政院金融監督管理委員會證券期貨局97年10月24日金管證四
    字第097007917號函規定：「為維持證券交易市場之秩序及
    穩定，行政院金融監督管理委員會於本（24）日宣布，自即
    日起，投資人經證券金融事業或自辦融資融券業務之證券商
    同意，得以具有市場流動性且能被客觀合理評估價值之其他
    擔保品，補繳融資自備款或融券保證金差額，此措施實施期
    限至97年12月31日止。」故而，被告甲○○於97年10月25日
    向原告公司提出申請書請求同意依金管會意旨方式進行協商
    ，以確保雙方權益。惟被告融資買進訴外人蒙恬公司股票之
    營運事實，究屬上開函示之何種情形，原告公司皆自應客觀
    合理評估委任融資買賣股票之淨值、股權分散、公司對股價
    決議及市場交易日買賣成交量。是以被告戊○○固非訴外人
    蒙恬公司內部人員，惟另被告甲○○為訴外人蒙恬公司董事
    ，於97年10月23日蒙恬公司亦發函請原告公司於實施庫藏股
    期間，配合停止內部人賣股票行為。除此之外，被告甲○○
    亦向原告公司提出房屋擔保，原告公司卻以本業無法估算價
    值之理由、或（得）不同意暫緩處分而直接斷頭處分被告融
    資股票，又該股票於正常買賣交易量僅約50張左右，綜括其
    市場成交量原本在已相當穩定，且公司經營成長為董事會肯
    定，並認為有維護公司信用及股東權益之必要性，當然再三
    實施庫藏股，並告知原告公司與其他法律上關係人。遽原告
    公司卻於同年10月27日以未開盤交易一次性跌停方式賣出
    227 張，無異是雪上加霜其結果當然是無法如數有成交量，
    亦造成一般投資理財人信心骨牌效應，賣壓之疑義。顯見，
    原告明知不可為而為，損人不利己之事實，有違反公共利益
    或以損害他人為主要目的，至此益證原告公司未善盡公平原
    則、誠實義務原則維護客戶及投資人之權益，具有過失之責
    任。
七、綜上，爰聲明請求：(一)原告之訴駁回。(二)訴訟費用由原告負
    擔。
、兩造不爭執之事實：
一、被告戊○○於92年3月18日向原告申請開立證券普通交易帳
    戶（即一般戶），訂立委託買賣證券受託契約，並於92年8
    月18日簽訂授權書，以被告甲○○為受任人，代理被告戊○
    ○為委託買賣有價證券、公開申購有價證券事項、辦理交割
    及其他與原告公司往來有關一切必要行為。上開授權書中約
    定受任人即被告甲○○承諾，因代理委任人及被告戊○○處
    理前開特別委任事務，願對原告公司負連帶保證責任。
二、被告戊○○於96年4月30日向原告申請開立有價證券信用交
    易帳戶（即信用戶），訂立融資融券契約。被告戊○○與原
    告公司所簽訂之融資融券契約書，於連帶保證人聲明書部份
    ，聲明人之欄位表示「無」。
三、被告戊○○於原告分公司融資買進訴外人晉泰公司及蒙恬公
    司股票，於97年10月24日發生帳戶擔保維持率不足之情狀，
    嗣後遭原告公司辦理融資現金償還、處分其擔保品，扣除手
    續費並代扣稅款後，尚不足1,235,151元。
肆、得心證之理由：
    原告主張被告戊○○在原告公司開立信用戶，因融資購入股
    票後，發生擔保維持率不足，經通知未能補足，而遭原告公
    司辦理融資現金償還、處分其擔保品，扣除手續費並代扣稅
    款後，尚不足1,235,151元之事實，業據其提出有價證券融
    資融券開戶契約書、徵信資料、存摺影本、信用交易應處分
    擔保品明細表、信用交易客戶損益明細表等為證，被告對於
    確有擔保維持率不足情事亦不爭執，惟辯稱：被告甲○○僅
    就被告戊○○與原告間一般戶之證券交易任受任人，就本件
    信用戶所生債務不負連帶保證責任，且原告公司逕行交易處
    分被告戊○○所有融資融券股票亦有違誠信原則等語。是本
    件兩造爭執之處應在於，被告甲○○是否就原告與被告戊○
    ○間簽訂之融資融券契約即信用戶所生債務負連帶保證責任
    ？即被告甲○○於一般戶開戶後所簽授權書之效力是否及於
    信用戶？原告公司逕行交易處分被告戊○○所有融資融券股
    票是否有違誠信原則？茲論述如下：
一、被告甲○○是否就原告與被告戊○○間簽訂之融資融券契約
    即信用戶所生債務負連帶保證責任？
（一）按契約應以當事人立約當時之真意為準，而真意何在，又
      應以過去事實及其他一切證據資料為斷定之標準，不能拘
      泥文字致失真意（最高法院39年度台上字第1053號判例參
      照）。次按，當事人互相表示意思一致者，無論其為明示
      或默示，契約即為成立，民法第153條第1項定有明文；又
      按稱保證者，謂當事人約定，一方於他方之債務人不履行
      債務時，由其代負履行責任之契約，同法第739條亦有規
      定；再按，連帶保證契約者，其於法律上之意義係指，保
      證人與主債務人負同一債務，對於債權人各負全部給付之
      責任（最高法院45年台上字第1426號判例參照）。參上說
      明，連帶保證契約之成立，仍需經債權人與保證人間就保
      證契約之成立意思表示一致，債權人始得依連帶保證契約
      請求保證人代為履行債務。
（二）經查，被告戊○○係於92年3月18日簽立一般戶開戶契約
      書，訂立委託買賣證券受託契約，委託原告進行有價證券
      之買賣，並於92年8月18日簽立授權書，委任並授權被告
      甲○○代理其處理與原告間證券買賣相關事宜，被告甲○
      ○並於該授權書上簽名承諾受任；而該授權書之內容係記
      載「授權__，由其全權代理本人與貴公司處理以下事宜：
      （3）委託買賣有價證券。（4）公開申購有價證券事項。
      （5）辦理交割。（6）其他與貴公司往來有關一切必要之
      行為。受任人並承諾：因代理委任人處理前開特別委任事
      務，願對貴公司負連帶保證責任，... 此致台証綜合證券
      股份有限公司新竹分公司.. 委任人戊○○... 受任人甲
      ○○.. 」等語，有該授權書在卷可參，是被告甲○○所
      應負連帶保證責任之範圍，應即依據該授權書認定之，合
      先敘明。
（三）次查，依據上開授權書之記載，被告戊○○僅授權甲○○
      處理委託買賣有價證券、公開申購有價證券事項、辦理交
      割及其他與貴公司往來有關一切必要之行為，不及於其他
      事項，而該等有價證券之買賣與交割等事項，依其文義解
      釋，是否兼包含一般證券交易與信用交易，尚有疑義。原
      告雖主張依授權書所載第6款：「其他與貴公司往來有關
      一切必要之行為」之文義，被告甲○○因代理被告戊○○
      與原告往來有關一切必要之行為均在其連帶保證責任範圍
      內；惟查，該款項「其他與貴公司往來有關一切必要之行
      為」乃概括性文字敘述，且此涉及契約當事人之權益與法
      律上責任，又係前幾款列舉事項之概括約定，自應依其目
      的而為限縮解釋，俾維契約當事人權益；蓋本授權書之約
      定除授權被告甲○○代理被告戊○○與原告間之交易外，
      尚需由被告甲○○負連帶保證責任，自應依當事人即被告
      甲○○簽立授權書當時之目的與真意，以認定所謂「其他
      與貴公司往來有關一切必要之行為」之範圍。
（四）再查，被告戊○○係於92年3月18日簽立一般戶開戶契約
      書後之96年4月30日始另簽立有價證券融資融券開戶契約
      書，與原告進行融資融券之信用交易，有上開開戶契約書
      、開立證券信用交易帳戶申請書附卷可稽，兩造對此亦均
      不爭執，則於被告甲○○92年8月18日簽立授權書，同意
      為被告戊○○處理證券買賣相關事宜，並負連帶保證責任
      時，被告戊○○與原告間之交易，依上所述時間順序，應
      僅有委託原告為普通有價證券之買賣，即一般戶之交易，
      尚無與原告進行融資融券之信用交易；故對於兩造就授權
      書所載授權範圍即被告甲○○應負連帶保證責任範圍之解
      釋與認定，由被告甲○○簽立授權書之目的性觀之，應認
      被告甲○○於簽立授權書當時，其真意應僅在於代理被告
      戊○○處理有價證券之買賣，即一般戶交易之相關事項，
      並無所謂融資融券信用交易之代理，蓋被告甲○○於簽立
      該授權書當時，被告戊○○與原告尚無融資融券信用交易
      之開戶，被告甲○○應無就未來是否發生仍不確定之事項
      併為承諾受任或負擔連帶保證責任之可能；易言之，被告
      戊○○、甲○○簽立上開授權書時，被告二人主觀上之認
      知僅有委託原告為有價證券之買賣，客觀上當時原告與被
      告戊○○間之交易亦僅限於普通有價證券買賣即一般戶之
      交易，被告甲○○所受任代理被告戊○○之範圍自僅在於
      有價證券之買賣及其相關事宜，而應負連帶保證責任之責
      任，亦僅為此範圍。是依當事人簽立授權書當時之事實及
      相關證據資料，應足認定被告二人所委任（或受任）之真
      意應在於有價證券之委託買賣，即一般戶之交易，尚不及
      於融資融券之信用交易，原告據此授權書之約定，主張被
      告甲○○就被告戊○○所為信用交易亦應負連帶保證責任
      ，尚不合理。
（五）再者，觀之被告戊○○於96年4月30日簽訂之有價證券融
      資融券開戶契約，其末另有「連帶保證人聲明書」之項目
      供填載，而其上係記載「無」，被告甲○○亦未於其上聲
      明為連帶保證人，益證本件被告戊○○融資融券之信用交
      易並無連帶保證人之聲明；原告就此雖主張此項目之記載
      乃於所附財產證明非委託人所有時專用者云云，惟查，信
      用交易在委託人本人有提出財產證明時，無須連帶保證人
      做為擔保，若本人並未提出財產證明，則需連帶保證人以
      其財產證明做為徵信，並聲明負擔連帶保證責任，易言之
      ，本人並未提出財產證明時，需另行聲明連帶保證人，並
      由連帶保證人簽立上開「連帶保證人聲明書」，此觀之證
      券商辦理有價證券買賣融資融券業務信用交易帳戶開立條
      件第2、3條規定，投資人於開戶申請融資額度逾50萬元時
      需附財產證明，投資人所提財產證明如非本人所有時，應
      以財產所有人為連帶保證人即明，衡情應屬融資需有足夠
      擔保之特性；由此足認有價證券信用交易之連帶保證人乃
      需另行約定、聲明者，並非一般戶開戶時有或無連帶保證
      人，在信用戶即必定有或無連帶保證人，而需視信用交易
      之本人有無提出財產證明，原告認有無足夠擔保以決定之
      ，則由此適足認本件信用交易並無連帶保證人之約定，蓋
      被告戊○○於本件信用交易立約當時已提出財產證明，原
      告已認有相當擔保，而無連帶保證人之聲明，自不得以上
      開「連帶保證人聲明書」載明所附財產證明非委託人所有
      時專用之定型化文字，即認此與本件無涉，而認本件信用
      戶與一般戶同有連帶保證人之約定。是被告戊○○與原告
      間之融資融券信用交易，就連帶保證之責任需另經連帶保
      證人同意並聲明之，惟被告甲○○並未在連帶保證人聲明
      書之項目內簽名，自難認其同意就信用交易所生之責任負
      連帶保證責任。故原告與被告戊○○之融資融證券信用交
      易並不在被告戊○○92年8月18日開設證券買賣一般戶後
      簽立授權書之授權範圍內，亦非被告甲○○在該授權書中
      同意之保證範圍。
（六）次按，數人負同一債務，明示對於債權人各負全部給付之
      責任者，為連帶債務，無該項明示時，連帶債務之成立，
      以法律有規定者為限，民法第272條定有明文，是以連帶
      債務，必當事人間有明示或法律有規定，始能成立。又連
      帶保證係指保證人對於債權人約定與主債務人連帶負擔債
      務履行而為之保證，即無補充性之保證，我國民法保證契
      約為不要式，則連帶保證之約定，亦為不要式，然須有明
      示之意思表示，即準用民法第272條連帶債務之規定。（
      最高法院86年度台上字第386號裁判、95年度上易字第131
      號裁判參照）；是以該等明示，應係指明示對何等債務負
      其連帶保證責任，若究對何種債務負連帶責任尚屬不明，
      即難謂已有明示。查原告雖主張授權書中已約定被告甲○
      ○應對與原告往來有關一切必要之行為負連帶保證責任，
      自包括信用戶之連帶保證責任云云，惟信用戶之開立雖以
      有一般戶之開立為必要，然並非有一般戶之開立則必有信
      用戶之開立，是在一般戶開立後所簽立之授權書，其效力
      解釋上應不當然及於信用戶，且一般戶與信用戶之交易方
      式不同，所需負擔之相關違約或損害賠償責任亦有不同，
      連帶保證人究係對何種債務負其連帶保證責任，自應有所
      明示，而非以概括性定型化契約條款之約定即認定當事人
      應負其連帶保證責任；易言之，契約應明示對於信用交易
      買賣有價證券所生責任負其連帶保證責任，始得謂該連帶
      保證人需對信用交易負連帶保證責任；此由卷內所附其他
      證券商之融資融券契約書上均有連帶保證人之欄位，明示
      對信用交易負連帶保證責任，而非以一般戶之授權書攏統
      為之即可知。是本件被告甲○○並未簽訂明示對信用交易
      買賣證券所生責任負連帶保證責任之約定，自不得以授權
      書上概括性之約定即認被告甲○○對未明示之信用交易證
      券買賣亦應負連帶保證責任。
（七）又原告雖主張融資融券契約為委託買賣證券受託契約之從
      契約，於一般戶簽訂之授權書效力及於信用交易之融資融
      券契約云云，惟查，信用戶之開立雖以有一般戶之開立為
      必要，然一般戶開立後簽立之授權書，與信用戶融資融券
      契約間則無必然關係，二者僅得謂均係普通交易帳戶委託
      買賣證券受託契約之從契約，此觀之原告公司信用交易開
      戶契約中，另有委任授權＼受任承諾代理信用交易開戶授
      權書之項目約定，應可認信用交易契約應另行簽訂授權書
      、委任受任人；雖其上載有「法人戶專用」之文字，惟解
      釋上為明委任人、受任人之授權代理範圍，應認信用交易
      契約需另行簽訂授權書委任代理人。而本件被告戊○○並
      未於信用交易契約另行簽訂授權書，委任被告甲○○為信
      用交易之代理人，僅於實際上由被告甲○○代理被告戊○
      ○從事融資融券信用交易時，原告均已同意而承認其代理
      之效力，足認兩造有同意被告甲○○代理被告戊○○為信
      用交易之合意。惟此僅止於代理權限之合意，對於被告甲
      ○○是否就信用交易部分負連帶保證責任，因兩造並未另
      行約定，原告自不得主張授權書效力及於信用交易而認被
      告甲○○對信用交易亦需負連帶保證責任。
（八）從而，本件尚難依據被告甲○○簽立之授權書之概括性定
      型化條款，即認定原告與被告戊○○間一切往來，被告甲
      ○○均受委任及應負連帶保證責任。被告甲○○簽立授權
      書之時，原告與被告戊○○間之交易僅止於開設普通交易
      帳戶之有價證券買賣，是被告甲○○所簽授權書連帶保證
      責任之範圍應僅指與有價證券買賣、違約交割等事項而言
      ，而不及於嗣後原告與被告戊○○另外訂約進行之融資融
      券信用交易。本件被告戊○○因擔保維持率不足，未能適
      時補足擔保，因而由原告公司依據融資融券契約書相關約
      定將被告戊○○融資購入之股票在市場上逕行交易處分後
      ，清償被告戊○○向原告融資購買股票之款項，但處分後
      所得之款項尚不足清償，依據上開所述，此部分自非被告
      甲○○簽立授權書之連帶保證範圍。因此，原告請求被告
      甲○○亦應就信用交易積欠之上開不足款項負連帶給付之
      責，難謂有據。
二、原告公司逕行交易處分被告戊○○所有融資融券股票是否有
    違誠信原則？
（一）按「證券商於委託人有左列情事之一者，得於債務清償範
      圍內，適用第3項規定，就委託人信用帳戶內餘額予以處
      分，有剩餘者，應返還委託人，尚不足部分，則通知委託
      人限期清償，並向證券交易所或櫃檯中心申報違約，註銷
      其信用帳戶，證券交易所即行轉知證券金融事業及各辦理
      融資融券證券商。一、未依第24條第2項規定補足差額者
      。二、未依第30條第3項規定償還債務者。」，證券商辦
      理有價證券買賣融資融券業務操作辦法第39條第1項定有
      明文。
（二）查本件被告戊○○與原告定有融資融券契約，業如前述，
      而其第1條開宗明義即約定：「甲乙雙方間基於有價證券
      買賣融資融券所生權利義務，悉依證券交易法令、證券商
      辦理有價證券買賣融資融券業務操作辦法、相關章則公告
      、函示、本契約及買賣有價證券受託契約之規定辦理」，
      則原告與被告戊○○有關融資融券信用交易相關責任自受
      契約及證券商辦理有價證券買賣融資融券業務操作辦法等
      規定之拘束。且原告與被告戊○○所訂融資融券契約第6
      條約定：「乙方（即原告）逐日計算甲方（即被告戊○○
      ）信用帳戶內擔保品之價值與其融資融券債務之比率，其
      低於乙方所定比率時，甲方應即依乙方之通知於期限內補
      繳差額」，第7條約定：「甲方未依前條第一項規定補繳
      差額時，乙方即得依操作辦法第24條之規定處分擔保品」
      ，有該融資融券契約附卷可稽；而被告戊○○於融資買進
      晉泰與蒙恬股票後，至97年10月24日發生擔保維持率不足
      之情形，經原告通知補足差額而未補足，有信用交易應處
      分擔保品明細表等為證，被告戊○○對此亦未爭執，則依
      上開說明，被告戊○○未依證券商辦理有價證券買賣融資
      融券業務操作辦法第24條第2項規定補足差額，原告自得
      依證券商辦理有價證券買賣融資融券業務操作辦法第39條
      第1項及融資融券契約之相關規定，將被告戊○○融資購
      入之股票逕行交易處分；蓋所謂融資於現行集中交易市場
      之信用交易中，係指投資人自備部分資金，另搭配授信機
      構即原告之融資資金於公開市場買進股票，並由投資人以
      其買進之股票交由授信機構，用供擔保該筆借貸債務，邇
      後投資人將原買進、擔保之股票賣出時，授信機構就賣出
      所得價款於所融通資金及利息之範圍內抵充債權，如有剩
      餘者，授信機構即將餘款交付投資人，故投資人進行融資
      交易時，除需準備自備款外並應提供足額之擔保品，由融
      資買賣股票需有足額擔保之特性觀之，並衡之契約自由原
      則與證券交易模式，原告之行為符合兩造之約定與相關規
      定，並無違反誠信原則之慮。
（三）至被告戊○○辯稱：其曾依據行政院金融監督管理委員會
      之函文請求以其不動產擔保系爭債務，原告未予同意有違
      誠信原則，並有過失云云。然查，該等行政院金融監督管
      理委員會「…投資人經證券金融事業或自辦融資融券業務
      之證券商同意，得以其他擔保品補繳融資自備款或融券保
      證金差額」之函文，並無強制證券商「應」接受投資人以
      其他擔保品補繳融資自備款或融資保證金差額，而係投資
      人在經證券商同意後，得以其他擔保品補繳融資自備款或
      融券保證金差額，提供投資人與證券商另一擔保之管道，
      惟本件原告既未同意被告戊○○以其他擔保品補繳融資自
      備款或融券保證金差額，被告戊○○自仍應依約補足擔保
      維持率之差額，而在被告戊○○未補足差額之情形下，原
      告依約處分被告戊○○信用戶內之股票擔保品行為，自無
      違反誠信原則，亦無過失可言，被告戊○○此部份抗辯尚
      屬無據。
三、綜上，原告起訴請求被告戊○○應給付處分擔保品後之不足
    額1,235,151元，暨自原告處分融資購入股票後（即97年11
    月3日）起至清償日止按年息百分之五計算之利息，為有理
    由，應予准許。而原告依據連帶保證之法律關係，請求被告
    甲○○亦同負連帶給付之責部分，則無理由，應予駁回。至
    原告聲請依職權宣告假執行部分，因本件情形尚與職權宣告
    假執行之規定未合，爰不予宣告，附此敘明。
四、因本案事證已臻明確，兩造其餘主張陳述及所提之證據，經
    審酌後認均與本件結論無違，爰不再予論述，附此敘明。
伍、訴訟費用負擔之依據：民事訴訟法第79條。
中    華    民    國    98    年    5     月    29    日
                  民事第一庭    法  官  林南薰
以上正本係照原本作成。
如對本判決上訴，須於判決送達後20日內向本院提出上訴狀。
中    華    民    國    98    年    5     月    29    日
                                書記官  楊書棼


司法院資訊處製作；財團法人民間司法改革基金會備份。
